【裁判字號】    99,停,36
【裁判日期】    990423
【裁判案由】    聲請停止執行
【裁判全文】
臺北高等行政法院裁定
                                        99年度停字第36號
聲  請  人  甲○○
                                  草間59號
            丙○○
                                  鄰1號
            戊○○
                                  田59號
            庚○○
                                  和73號
            壬○○
                                  田59之2號
            子○○
                                  段248號
            寅○○
                                  里75之1號
            辰○○
                                  興7號
            午○○
                                  化路9號
                                  共同送達代收人
                                  未○○  ○○
本件因核准撥用土地事件，聲請人聲請停止原處分（相對人行政
院94年11月15日院授財產接字第0940034564號核准撥用函）之執
行，本院裁定如下：
    主  文
聲請駁回。
聲請訴訟費用由聲請人負擔。
    理  由
一、「於行政訴訟起訴前，如原處分或決定之執行將發生難以回
    復之損害，且有急迫之情形，行政法院亦得依受處分人或訴
    願人之聲請，裁定停止執行。但於公益有重大影響者，不在
    此限。」，行政訴訟法第116 條第3 項定有明文。上開規定
    依同法第117 條規定，於確認行政處分無效之訴訟準用之。
二、本件聲請人聲請意旨略謂：
    (一)按「行政訴訟起訴前，如原處分或決定之執行將發生難於
      回復之損害，且有急迫情事者，行政法院得依受處分人或
      訴願人之聲請，裁定停止執行」，行政訴訟法第116 條第
      3 項定有明文。謹說明如下：
      1.按本法所稱行政處分，係指行政機關就公法上具體事件
        所為之決定或其他公權力措施而對外直接發生法律效果
        之單方行政行為，行政程序第92條定有明文。經查，相
        對人行政院原住民族委員會（下稱原民會）以「為保障
        、自然生態規劃及國土保育政策之需要」為由，於94年
        11 月3日以原民地字第0940032708號函向財政部國有財
        產局北區辦事處花蓮分處（下稱國產局花蓮分處）申請
        撥用卓溪鄉新生段1地號等土地，總計228筆，面積
        1328.36867公頃，並奉行政院94年11月15日院授財產接
        字第0940034564號核准在案，是以，相對人行政院所為
        之核准處分，顯然已發生法律上之效果，且為行政機關
        即相對人行政院所為之公法行為，依上開規定，相對人
        行政院94年11月15日院授財產接字第0940034564號函，
        自應視為行政處分，先予敘明。
      2.查本件法律關係乃國產局花蓮分處於93年6 月18日公告
        放租花蓮縣卓溪鄉新生段18、21、97、97-1、119 、
        124、125、145、148、150-1、150-2、155、157、160
        、162、163、165、168號等18筆國有耕地，而聲請人丙
        ○○等人因符合放租之條件，為此於93年7月1日向國產
        局花蓮分處合法承租12、18、21、97、97-1、119、
        124、125、148、150-1、150-2、155、157、160、162
        、163 、165 、168 等18筆耕地（下稱系爭租約），並
        於上開耕地種植生薑、茶葉、碗豆等作物，租期係自93
        年7 月1 日起至103 年6 月30日止。因此，本件聲請人
        乃屬系爭行政處分之利害關係人，併此敘明。
      3.詎料，國產局花蓮分處於94年12月16日以台財產北花三
        字第0940015719號函通知承租人即聲請人丙○○，其原
        合法之耕地租約即日起歸於消滅終止，其理由略以：「
        …二、先生所承租之旨述土地，經層奉行政院以前揭函
        准行政院原住民族委員會撥用在案，故自即日起貴我雙
        方之租賃關係依最高法院52年台上字第4031號判例要旨
        歸於消滅，特予敘明」云云，嗣後，並陸續以相同理由
        終止與本件其他聲請人之耕地租約。
      4.惟按最高法院52年台上字第4031號判例意旨，係指各級
        政府機關依土地法第26條之規定申請撥用土地時，該土
        地原使用人之權利因無法併存，而歸於消滅，意即本判
        例旨係於各級政府機關依土地法第26條之規定申請撥用
        土地，始有適用之餘地。
      5.然查，依國產局花蓮分處95年1 月18日台財產北花三字
        第0950000379號函所示：「…今原住民族委員會為公共
        公務上需要，依國有財產法第38條申請撥用，亦屬政府
        基於公法上之權力，使需用土地之機關取得該土地權利
        ，爰此，本案撥用機關為行政院原住民族委員會，自以
        該機關之名義申請撥用，且國有財產法係屬特別法，故
        無先生所稱有違土地法第26條之規定。…」等語，可見
        原民會並非依土地法第26條之規定由花蓮縣政府層請行
        政院核准撥用，故原民會是否合法取得上開耕地，實非
        無疑。況國有財產法第38條之規定與土地法第26條之規
        定，其構成要件尚非相當，因此國產局花蓮分處應不得
        以上開判例終止聲請人等人之系爭租約。
      6.再者，依原民會98年6 月23日原民地字第0980029753所
        檢送98年5 月12日「本會撥用花蓮縣卓溪鄉清水農場後
        續作業事宜」之會議紀錄，該委員會之土地管理處杜張
        梅莊專門委員曾明確表達：「柒、與會人員發言紀要：
        一、本會土地管理處杜張梅莊專門委員(一)…本會便於94
        年11月3 日以原民地字第0940032708號函申請撥用，業
        奉行政院94年11月15日院授財產接字第0940034564號核
        准。申撥到核准僅費時12天，在第一時間內未就法律面
        與實務面做檢討評估。…(四)如果現在卓溪鄉鄉民還是強
        烈主張使用這塊土地，可否由縣、鄉自行撥用，本會樂
        觀其成並適時給予協助。為避免現況持續複雜化，本案
        建議儘速撤銷撥用讓國有財產局接管，以免爾後無法收
        拾。」云云，足見原民會之申請撥用是否合於法令而完
        成合法撥用程序，顯非無疑。且原民會自94年11月15日
        申請撥用至今，均未在申請撥用之土地即前開耕地上為
        任何公共抑或公務之作為，顯見，原民會之申請程序及
        目的均未合法，故聲請人原有之耕地契約仍應繼續存在
        。
      7.然而，原民會依行政院94年11月15日院授財產接字第
        0940034564號行政處分違法取得前開撥用土地後，非但
        造成聲請人原有之國有耕地租約遭到國財產花蓮分處違
        法終止，肆後竟陸續要求行政院農業委員會林務局、水
        土保持局進行相關造林、水土保持等招標之相關事務，
        以達強行拆除聲請人合法設置之農業器具之目的，此舉
        顯然已嚴重侵害聲請人之權益，且上開事務將於近日由
        上開機關單位指揮得標廠商進行，具有急迫之情形，因
        此，聲請人不得不爰依本條規定聲請停止執行。
    (二)再者，如依原處分拆除系爭建築物對請求人將發生難以回
      復之損害：其理由茲說明如下：
      1.今相對人原民會因行政院94年11月15日院授財產接字第
        0940034564號函之核准，而申請撥用取得聲請人原合法
        承租之上開18筆國有耕地，並自99年3 月起，陸續分別
        委託林務局、水土保持局進行99年度國公有造林及林產
        產銷輔導計畫追加預定案第2 號及第3 號等兩件招標案
        及99年原民會委請拆除地上供作物辦理計畫，觀其招標
        內容分別為「整地、新植及刈草撫育等作業（含檳榔、
        茶樹等作物砍除）」與「拆除工程」，足見上開招標案
        係針對聲請人原合法設置之農業設施，而欲強行拆除。
      2.然而，聲請人在承租系爭耕地前，即已長期和平使用系
        爭耕地達15年之久，並於系爭耕地上種植生薑、茶葉等
        作物，但相對人僅以簡短之理由，即得申請撥用取得系
        爭土地，而造成聲請人之國有耕地租賃契約終止，致聲
        請人長年所用心經營、種植之作物付諸流水，顯然嚴重
        侵害聲請人之權益，且上開茶葉等作物多屬陳年等級，
        如遭剷除，縱使以金錢補償，仍然無法回復原來之樣貌
        。換言之，倘相對人委託林務局、水土保持局於聲請人
        所承租之土地上進行招標，並進而執行作物之刈除與造
        林，則聲請人將受不可回復之損失，為此，懇請鈞院於
        聲請人提起確認系爭處分無效前，命相對人不得執行系
        爭行政處分，以免聲請人遭受不可回復之損害。
    (三)綜上所陳，系爭耕地上之農業設施與農作物，均屬聲請人
      長年用心經營並賴以維生之物品，如將其拆除，對聲請人
      之生計將產生重大影響，並有不可回復之損害云云。
三、本件聲請人係依行政訴訟法第117 條規定準用第116 條第3
    項規定於提起確認行政處分無效之行政訴訟前，聲請停止原
    處分即行政院94年11月15日院授財產接字第0940034564號核
    准撥用函之執行。惟依行政訴訟法第116 條第3 項規定，聲
    請停止執行以原處分之執行將發生難於回復之損害為其要件
    。經查，本件聲請人主張系爭租約之遭終止及系爭耕地上之
    農業設施、農作物等將遭拆除等情，若受有損害，核其情形
    仍屬財產上之損害，在一般社會通念上，並非不能以金錢賠
    償，難謂將發生難於回復之損害（最高行政法院92年度裁字
    第1626號裁定意旨參照）。
四、從而，本件依聲請人主張，尚難認有不能回復之損害之情事
    ，核與前揭停止執行之要件不符，其聲請停止執行，不應准
    許。另本件既已不符合行政訴訟法第116 條第3 項前段之要
    件，是否有該當同項但書「於公益有重大影響」之規定，即
    毋庸論列，附此敘明。
五、依行政訴訟法第104 條，民事訴訟法第95條、第78條、第85
    條第1 項前段，裁定如主文。
中    華    民    國    99    年     4    月   23     日
                  臺北高等行政法院第三庭
                            審判長法  官  林樹埔
                                  法  官  林玫君
                                  法  官  蕭忠仁
上為正本係照原本作成。
如不服本裁定，應於送達後10日內，向本院提出抗告狀（須按他
造人數附繕本）。
中    華    民    國    99    年     4    月   23     日

司法院資訊處製作；財團法人民間司法改革基金會備份。
